臺灣高等法院臺中分院民事判決
110年度上易字第322號
上  訴  人  陳伯宏    
訴訟代理人  邢建緯律師      
複  代理人  陳婉寧律師                  
被  上訴人  賴建雄  
訴訟代理人  陳惠玲律師          
上列當事人間請求損害賠償事件，上訴人對於中華民國110年3月
31日臺灣臺中地方法院109年度訴字第3251號第一審判決提起上
訴，本院於110年8月31日言詞辯論終結，茲判決如下：
    主    文
原判決關於駁回上訴人後開第二項之訴部分，及該部分假執行之
聲請，暨除確定部分外訴訟費用之裁判均廢棄。
被上訴人應給付上訴人新臺幣20萬元，及自民國109年10月28日
起至清償日止，按年息百分之五計算之利息。
其餘上訴駁回。
第一審（除確定部分外）及第二審訴訟費用，由被上訴人負擔二
分之一，餘由上訴人負擔。
    事實及理由
壹、程序方面：
    按未於準備程序主張之事項，除有下列情形之一者外，於準
    備程序後行言詞辯論時，不得主張之：一、法院應依職權調
    查之事項。二、該事項不甚延滯訴訟者。三、因不可歸責於
    當事人之事由不能於準備程序提出者。四、依其他情形顯失
    公平者，固為民事訴訟法第276條第1項所明定。惟該事項倘
    於準備程序中業已主張，而於其後之言詞辯論時，提出相關
    證據以證明其主張之真實，依民事訴訟法第276條規定之反
    面解釋，應為法之所許（最高法院103年度台上字第1862號
    裁定、103年度台上字1684號判決意旨參照）。又按當事人
    於第二審不得提出新攻擊或防禦方法，但對於在第一審已提
    出之攻擊或防禦方法為補充者，不在此限，民事訴訟法第44
    7條第1項但書第3款亦有明文。查上訴人固於本院民國110年
    7月21日準備程序終結後，始於110年8月3日遞狀聲請函詢台
    東○○○○酒店於109年1月1日起至同年2月15日止、同年2月20
    日起至同年12月31日止，是否有被上訴人與訴外人即上訴人
    配偶甲○○二人之投宿紀錄（見本院卷第115頁）；然上訴人
    前於110年6月15日民事準備暨調查證據聲請狀，即已表明其
    無法掌握確切之甲○○投宿日期，而檢附該酒店通知甲○○之壽
    星優惠卡影本，聲請向該酒店函詢甲○○何時向該酒店申辦貴
    賓卡、是否係臨櫃申辦、申辦當日有無投宿紀錄及有無何人
    一同投宿等節（見本院卷第70頁至第73頁），是以，其後上
    訴人提出上開110年8月3日證據調查聲請以證明其主張真實
    ，且該調查事項業經該酒店於110年8月25日函覆在卷（見本
    院卷第123至124頁），不甚延滯訴訟，揆諸上開說明，尚非
    法所不許。被上訴人主張上訴人該調查聲請違反民事訴訟法
    第276條第1項第3款規定云云（見本院卷第120頁），委無可
    採。且上訴人已於原審主張在109年2月15日至20日期間，被
    上訴人與甲○○前往台東旅遊，並投宿台東○○○○酒店（見原審
    卷第1頁反面），則其於本院主張被上訴人與甲○○係於109年
    間之其他時間投宿該酒店，固屬第二審提出之新攻防方法，
    然應認屬對於上開在原審已提出之攻防方法所為補充，合於
    上開規定，應予准許，合先敘明。
貳、實體方面：
一、上訴人主張：伊與甲○○（已歿）於72年1月1日結婚，婚後育
    有二子均已成年，並均居住於臺中市○○區○○路00巷00○00號
    （下稱00號住處）。詎料，於109年9月10日上午10時13分至
    下午1時20分許，被上訴人與甲○○在00號住處獨處，甲○○並
    做午飯給被上訴人吃，被上訴人並使用主臥室之廁所，迨伊
    臨時返家發現，渠二人始悻悻然離去；伊因此事乃積極蒐證
    ，始發現：於109年1月6日，被上訴人之自小客車停在00號
    住處大樓地下停車場；於109年2月10日至12日，被上訴人與
    甲○○同遊台東，並曾投宿在台東○○○○酒店；於109年7月23日
    ，被上訴人與甲○○單獨同遊清境農場；於109年7月29日，被
    上訴人與甲○○單獨同遊阿里山；於109年9月2日，被上訴人
    與甲○○共同前往臺中市○○區○○路000號之○○○○泡湯旅館等情
    。被上訴人與甲○○間之互動，顯已違反異性間正常社交往來
    之分際，且時間長達10個月以上，不法侵害伊基於配偶關係
    之身分法益而情節重大，且係故意以背於善良風俗之方法，
    加損害於伊，伊自得請求被上訴人賠償新臺幣（下同）40萬
    元之慰撫金。又本件事發後，伊與甲○○已於109年12月4日調
    解離婚成立，嗣甲○○於000年0月00日死亡。另觀諸甲○○之筆
    記本中記載有被上訴人之出生日期、身分證統一編號；甲○○
    於109年10月間與伊分居後，即搬入被上訴人登記於其子乙○
    ○名下之臺中市○○區○道街00號房屋（下稱00號房屋），被上
    訴人經常出入於此，二人可能有同居關係，在在可見被上訴
    人與甲○○間絕非普通之異性朋友等情，爰依民法第184條第1
    項後段、第195條規定，提起本件訴訟（原審為上訴人敗訴
    之判決，上訴人聲明不服，提起一部上訴，其餘未繫屬本院
    部分，不予贅述）。並上訴聲明：(一)原判決關於駁回上訴
    人後開第二項之訴部分廢棄。(二)被上訴人應給付上訴人40
    萬元，及自起訴狀繕本送達翌日起至清償日止，按年息百分
    之5計算之利息。
二、被上訴人則以：伊為不動產仲介業者，於108年12月間因仲
    介房屋而於有巢氏○○店認識甲○○，因甲○○有意出售00號住處
    房地，伊乃於109年1月6日至該處評估房價，並將汽車停放
    於該大樓地下室停車場。嗣於109年9月10日再度前往評估房
    價，並應甲○○邀請共用午餐，且在甲○○引導下使用該屋廁所
    。又因甲○○有意退休後亦從事房屋仲介工作，故伊分別於10
    9年7月23日、29日邀請甲○○共同前往大里、雲林斗六察看託
    售物件，以為見習及觀摩，察看物件後，因甲○○表示心情不
    佳，二人遂臨時起意分別前往清境農場、阿里山國家森林遊
    樂區四處散心。又伊並無上訴人所稱於109年2月10日至12日
    與甲○○共遊台東並投宿○○○○酒店之行為；且於109年9月2日
    ，伊係單獨駕車至○○000旅館休息，並將發票提供給有對獎
    習慣之甲○○以供其對獎；而甲○○手寫記錄伊之出生年月日、
    身分證字號、手機電話等個人基本資料，係其為販售禮盒而
    記下；於109年10月間，因甲○○表示欲遷離上開住所，委託
    從事仲介業之伊尋覓租屋處，適逢伊子名下00號房屋之承租
    人甫退租，伊遂將00號房屋出租予甲○○。是以，伊與甲○○兩
    人雖為異性，但互以朋友相待，所共同從事者，不過拜訪、
    出遊、踏青、用餐等尋常人際互動交流活動，並無逾越一般
    正常男女交往而侵害上訴人配偶權之行為，上訴人請求伊賠
    償其精神上損害，洵屬無理等語，資為抗辯。並答辯聲明：
    上訴駁回。
三、得心證之理由：
(一)上訴人主張伊為甲○○之配偶，育有二子，於109年12月4日調
    解離婚成立；被上訴人與甲○○兩人曾於109年7月23日、29日
    ，先後同遊清境農場、阿里山之事實，業據其提出戶籍謄本
    為證（見原審卷第5至6頁），復為被上訴人所不爭執，堪信
    被上訴人上開主張為真實。
(二)按因故意或過失，不法侵害他人之權利者，負損害賠償責任
     。故意以背於善良風俗之方法，加損害於他人者亦同。不
    法 侵害他人之身體、健康、名譽、自由、信用、隱私、貞
    操， 或不法侵害其他人格法益而情節重大者，被害人雖非
    財產上 之損害，亦得請求賠償相當之金額；前2項規定，於
    不法侵害他人基於父、母、子、女或配偶關係之身分法益而
    情節重大者，準用之。民法第184條第1項、第195條第1項前
    段、第3項分別定有明文。再按婚姻係以夫妻之共同生活為
    目的，配偶應互相協力保持其共同生活之圓滿安全及幸福，
    夫妻互守誠實，係確保其共同生活之圓滿安全及幸福之必要
    條件，故應解為配偶因婚姻契約而互負誠實之義務，配偶之
    一方行為不誠實，破壞共同生活之圓滿安全及幸福者，即為
    違反因婚姻契約之義務而侵害他方之權利。是則婚姻為兩人
    基於共同生活，忠實協力以達圓滿、安全及幸福目的之結合
    關係，於婚姻關係存續中，實不容認他人對婚姻本質加以破
    壞，倘有予以干擾或侵害者，即屬破壞基於婚姻配偶權關係
    之生活圓滿、安全及幸福法益，該等行為與婚姻配偶權益所
    受之損害間自有相當因果關係。倘配偶之一方與第三者有不
    誠實之行為，其互動方式依社會一般觀念，已足以動搖婚姻
    關係所重應協力保持共同生活圓滿安全幸福之忠實目的時，
    不得謂非有以違背善良風俗之方法，加損害於他人之故意，
    茍配偶確因此受非財產上之損害即精神上痛苦，自亦得依法
    請求賠償。是侵害配偶權之行為，並不以通姦或相姦行為為
    限，倘夫妻任一方與他人間存有逾越結交普通朋友等一般社
    交行為之不正常往來，其行為已逾社會一般通念所能容忍之
    範圍，已達破壞婚姻共同生活之圓滿安全及幸福之程度情節
    重大，即足當之。
(三)上訴人主張於109年1月6日，被上訴人之自小客車停在00號
    住處大樓地下停車場；於109年2月10日至12日，被上訴人與
    甲○○同遊台東，並投宿台東○○○○酒店；於109年7月23日、29
    日，被上訴人與甲○○同遊清境農場、阿里山；於109年9月2
    日，被上訴人與甲○○共同前往○○○○泡湯旅館；於109年9月10
    日上午10時13分至下午1時20分許，被上訴人與甲○○在00號
    住處獨處；甲○○於109年10月間與伊分居後，即搬入被上訴
    人之子名下00號房屋，顯已違反異性間正常社交往來之分際
    等情。被上訴人則以前詞置辯。是本件應審究者厥為：1.被
    上訴人與甲○○間是否有逾越一般男女社交行為之不正常往來
    情形而侵害被上訴人基於配偶關係之身分法益？2.上訴人得
    否依民法第195條規定對上訴人請求精神慰撫金？如可以請
    求，得請求之金額若干？經查：
　1.上訴人主張於109年1月6日，被上訴人之自小客車停在00號
    住處大樓地下停車場乙節，固據其提出停車照片為憑（見原
    審卷第9頁），且為被上訴人所不爭執，並自陳當日與甲○○
    共同前往員林等語（見原審卷第32頁）。然查，依該照片所
    示及被上訴人所陳上情，僅得推知被上訴人有前往甲○○住處
    後與其外出之事實，尚無從推認二人於當時有何逾越一般男
    女社交行為之不正常往來情形。
　2.上訴人主張於109年2月10日至12日，被上訴人與甲○○同遊台
    東，並投宿台東○○○○酒店乙節，雖提出甲○○手寫紙條、○○酒
    店壽星優惠卡及訂房紀錄為憑（見原審卷第10、本院卷第73
    、125頁）。惟觀之甲○○手寫紙條內容，僅記載支出金額明
    細，然無從據以認定其支出時間、地點為上開時地，及與被
    上訴人同遊台東之事實。而該飯店提供之壽星優惠卡，僅係
    一般旅宿業促銷方案，更與上訴人主張之上情無必然關聯。
    上開訂房紀錄雖可推知甲○○曾於上開期間前往該飯店消費，
    然亦無從推認被上訴人確有與甲○○於同時間出遊台東並入住
    該飯店同宿之事實。
　3.上訴人主張於109年7月23日、29日，被上訴人與甲○○同遊清
    境農場、阿里山之事實，並提出發票為憑（見原審卷第11、
    12頁），且為被上訴人所不爭執，應堪認定。被上訴人雖辯
    稱：伊分別於109年7月23日、29日邀請甲○○共同前往大里、
    雲林斗六察看託售物件，以為見習及觀摩，察看物件後，因
    甲○○表示心情不佳，二人遂臨時起意分別前往清境農場、阿
    里山森林遊樂區四處散心，僅止於中午吃飯、踏青，都是一
    般休閒活動；伊本有單獨旅遊，或偕一、兩好友登山之習慣
    ，甲○○只是伊眾多友人中之一名等語，並提出自拍、風景照
    、旅遊照片為證（見本院卷第83至86頁）。然查，被上訴人
    與甲○○同遊之清境農場、阿里山，分別位於非其等居住縣市
    之南投、嘉義山區，路程遙遠，兩人結伴駕車前往，需耗費
    相當時程，觀諸上訴人所提便利商店、門票售票發票之開立
    時間所示，被上訴人與甲○○至少於109年7月23日中午12時22
    分許即已抵達清境農場，及於109年7月29日下午1時23分許
    抵達阿里山森林遊樂區，可見其等於早上即已起程前往清境
    農場、阿里山，衡情應係事先即有出遊規劃，始可於接近中
    午時分抵達上開知名景點。如依被上訴人所稱，原僅係前往
    大里、斗六察看託售物件以為見習、觀摩，其地點係位於臺
    中、雲林，尚須察看委託銷售之不動產物件，衡量其所需車
    程及勘查物件時間，如臨時起意至上開他縣市山區之景點，
    加計所需跨縣市、山區路途時程，應無旋於接近中午時分即
    可抵達上開地點之可能，被上訴人上開所辯，尚難採信。再
    者，甲○○與上訴人為夫妻關係，互相協力保持其共同生活之
    圓滿安全及幸福，並互守誠實及感情，如有單獨與異性結伴
    出遊之計畫或安排，衡情應與上訴人為之以為共享生活或情
    感交流，然被上訴人與甲○○於不到一周內二度結伴遠赴他縣
    市同遊觀光景點，縱使其等2人原係相約前往勘查不動產物
    件，兩人於出遊同行過程中之獨處及互動時間非暫，上訴人
    難免因此受到週遭親朋之指點竊論，上訴人雖未舉證證明其
    等2人出遊過程中有何親密逾矩之行止，然就其等2人屢次結
    伴出遊之情節以觀，堪認已逾越一般有配偶之人與異性社交
    往來之正常情誼。
　4.上訴人主張於109年9月2日，被上訴人與甲○○共同前往○○○○
    泡湯旅館乙節，固據其提出發票為憑（見原審卷第13頁）。
    然依該旅館110年2月12日函覆稱：依發票資料顯示，休息時
    間為9月2日，金額為700元，房號為000房客之車牌號碼為00
    00-00等語（見原審卷第61頁），並未說明前往消費之客人
    為何人。被上訴人雖自陳：伊大概有去○○○○泡湯旅館休息，
    將發票放在車上，應該是甲○○看到車上有發票，就給她拿去
    對獎等語（見原審卷第66頁反面、本院卷第63頁）。惟發票
    僅係銷貨憑證，尚無從據以推知其實際交易對象為何人，要
    難據以推認甲○○確有於109年9月2日與被上訴人一同前往該
    處消費。
　5.上訴人主張於109年9月10日上午10時13分至下午1時20分許
    ，被上訴人與甲○○在00號住處獨處用餐，且使用主臥室廁所
    ，被上訴人與甲○○同處一室，卻未將大門打開或至少半掩，
    反而將大門深鎖，於伊返家時竟發現被上訴人穿皮鞋坐在主
    臥室廁所之馬桶蓋上，且甲○○下樓接被上訴人時，原係身著
    短褲，迨離開社區時，竟已改換裙裝，可徵渠二人有不正常
    關係等語，並提出00號住處平面圖、照片、監視器畫面截圖
    等件為憑（見原審卷第45至50、73至85頁）。被上訴人雖自
    陳：為評估00號住處之房價，有於上開時地前往00號住處，
    並與甲○○用餐，及經甲○○引導使用屋內廁所等情（見原審卷
    第32頁、第36頁反面），惟否認穿皮鞋坐在主臥室廁所之馬
    桶蓋上。經查，甲○○於原審陳稱：被上訴人於109年9月10日
    上午10時15分許至伊00號住處了解該房屋市價如何，是否有
    增值空間，因為時近中午，伊就請被上訴人在家裡用餐；後
    來被上訴人說要上廁所，00號住處有兩個廁所，伊住主臥室
    ，使用主臥室廁所，上訴人使用另一個廁所，他都不清潔，
    伊就引導被上訴人到伊在主臥室使用的廁所；上訴人於下午
    1時20分返家，當時伊與被上訴人正在用餐並喝一瓶啤酒等
    語（見原審卷第25頁、第36頁正反面）。對照上訴人所提監
    視器畫面截圖所示，可見被上訴人與甲○○於上開時間進出00
    號住處及該社區地下停車場之過程，兩人前後於該處獨處時
    間長達3小時許迄上訴人返家為止。又依上開00號住處平面
    圖及照片所示，該住處係一般大樓住宅，而現今房地交易多
    有實價登錄資料可茲查詢，如僅係為評估房價，衡情應毋須
    費時多達3小時之久。且查，被上訴人與甲○○方於109年7月2
    3日、29日二度結伴出遊觀光景點，已如前述，衡諸社會一
    般通念，有配偶之人為避嫌或免惹人非議，通常會避免與異
    性單獨長時間共處一屋內，然被上訴人猶於上開時地與甲○○
    2人同處女方住處屋內長達3小時許，並有飲用酒類之舉，及
    出入屬女方私密空間之主臥室廁所，益徵其等所為已逾越一
    般有配偶之人與異性社交往來之正常情誼。
　6.上訴人主張甲○○於109年10月間與伊分居後，即搬入被上訴
    人之子名下00號房屋，依其屋內遺留物品所示，可見被上訴
    人經常出入於此，甚至同居等語，並提出甲○○筆記本、信封
    、建築物升降機維護保養紀錄表、拖鞋及盥洗用品照片等件
    為憑（見原審卷第86頁、本院卷第75、77、97頁）。惟依甲
    ○○筆記本所示，雖有記載被上訴人年籍及電話，然難推知其
    記載用意為何；而上訴人所舉信封、建築物升降機維護保養
    紀錄表、照片等件，僅可推知甲○○曾居住於00號房屋，尚無
    從推認被上訴人是否經常出入於此，甚或與甲○○同居生活之
    事實，是上訴人主張被上訴人於甲○○居住在00號房屋期間，
    亦有侵害其配偶權之不當往來或同居事實，委無可採。
  7.從而，被上訴人未顧及甲○○係有配偶之人，竟於109年7月23
    、29日二度與之相偕出遊後，旋於109年9月10日又同處女方
    住處屋內長達3小時之久，過從甚密，應已逾越一般有配偶
    之人與異性社交往來之正常情誼，被上訴人辯稱伊僅係偕同
    友人從事一般休閒活動、看屋云云，委無可採。則被上訴人
    上開所為，自屬破壞上訴人家庭婚姻生活之圓滿幸福，已侵
    害上訴人基於配偶關係之身分法益，且情節重大，致上訴人
    受有非財產上之損害，揆諸首開說明，被上訴人自應負侵權
    行為損害賠償責任。
(四)按不法侵害他人之人格權，被害人受有非財產上損害，請求
    加害人賠償相當金額之慰撫金時，法院對於慰撫金之量定，
    應斟酌實際加害情形、所造成之影響、被害人痛苦之程度、
    兩造之身分地位、經濟情形及其他各種狀況，以核定相當之
    數額（最高法院51年台上字第223號判決先例參照）。查被
    上訴人與甲○○所為前揭往來行為，已侵害上訴人配偶關係之
    身分法益，業如前述，且當時上訴人與甲○○結婚已約37年之
    久，有戶籍謄本可稽（見原審卷第5至6頁），復育有2名子
    女，而在本件事發後，旋於109年12月4日離婚，上訴人精神
    上自受有相當痛苦。查上訴人為研究所畢業，曾任職銀行工
    作、擔任公司負責人，現已退休，名下有多筆不動產，車輛
    1部，投資數筆，107、108年所得各為1,901元、1,779元；
    被上訴人為專科畢業，曾從事房仲業，目前無工作收入，名
    下有多筆不動產及投資，汽車1輛，107、108年所得各為8萬
    餘元、1萬餘元等情，業經兩造各自陳明在卷，並有稅務電
    子閘門財產所得調件明細表附卷足憑（見原審卷第64頁、限
    閱卷、本院卷第63、82頁）。本院斟酌上情，上訴人與甲○○
    結婚多年，被上訴人與甲○○之不當往來情形，暨兩造之身分
    地位、教育程度、經濟能力、被上訴人加害情形及上訴人所
    受痛苦之程度等一切情狀，認上訴人請求精神慰撫金40萬元
    ，尚屬過高，應核減為20萬元為適當。其餘逾此部分之請求
    ，則屬無據，不應准許。
四、綜上所述，被上訴人依民法第184條第1項後段、第195條第1
    項前段、第3項之規定，請求上訴人給付20萬元，及自起訴
    狀繕本送達翌日即109年10月28日（見原審卷第20頁）起至
    清償日止，按年息百分之5計算之利息部分，洵屬有據，應
    予准許；逾此部分之請求，為無理由，應予駁回。原審就上
    開應予准許部分，為上訴人敗訴之判決，自有未洽，上訴意
    旨指摘原判決此部分不當，求予廢棄改判，為有理由，爰由
    本院廢棄改判如主文第二項所示。至其餘不應准許部分，原
    審為上訴人敗訴之判決，部分理由雖與本院有不同，但結論
    並無二致；其餘則無違誤，上訴人指摘原判決此部分不當，
    求予廢棄改判，為無理由，應駁回其上訴。
五、本件事證已臻明確，兩造其餘之攻擊或防禦方法及所用之證
    據，經本院斟酌後，認為均不足以影響本判決之結果，爰不
    逐一論列，併此敘明。
六、據上論結，本件上訴為一部有理由、一部無理由，依民事訴
    訟法第450條、第449條第1項、第2項、第79條，判決如主文
    。
中　　華　　民　　國　　110 　年　　9 　　月　　14　　日
              民事第五庭    審判長法　官  游文科
                                  法　官  李慧瑜
                                  法　官  吳崇道  
正本係照原本作成。
不得上訴。　　　　　　　　　　　　　　
                                  書記官  洪郁淇
中　　華　　民　　國　　110 　年　　9 　　月　　14　　日